【裁判字號】    90,上易,944
【裁判日期】    900816
【裁判案由】    詐欺
【裁判全文】
臺灣高等法院刑事判決                              九十年度上易字第九四四號
    上  訴  人  臺灣臺北地方法院檢察署檢察官
    上  訴  人
    即  被  告  甲○○
右上訴人因被告詐欺案件，不服臺灣台北地方法院八十九年度易字第二０七五號，中
華民國九十年二月六日第一審判決（起訴案號：臺灣台北地方法院檢察署八十八年度
偵續字第四五０號）提起上訴，本院判決如左：
    主  文
上訴駁回。
    事  實
一、緣甲○○與楊義興、乙○○○夫婦為多年好友，明知臺灣省政府農林廳林務局嘉
    義林區管理處（下稱嘉義林管處）大埔區第一三八林班圖號一、面積十六‧三０
    公頃土地係屬國有林地，政府並未准許人民合法承租、開墾或買賣，亦未計畫出
    售或出租予私人開墾，上開土地雖有丙○○○(業已死亡，原審判決無罪確定)在
    其上墾殖麻竹筍，但尚未取得合法權源，竟意圖為自己不法之所有，於民國八十
    三年間，在台北市○○○街四七號五樓乙○○○住處，以政府即將開放私人買賣
    、開墾，可作為遊憩區使用為幌，佯稱對上開土地有處分權，並保證過戶云云，
    另出示嘉義林管處龍美工作站出具通知丙○○○繳納濫植竹林副產物價金之函文
    ，遊說乙○○○投資，騙取乙○○○認為出資購買上開土地將有利可圖，陷於錯
    誤，於八十四年一月一日在上址乙○○○住處與甲○○簽訂不動產買賣契約，以
    新台幣（下同）一千二百五十萬元向甲○○購買上開林地其中十公頃，並當場交
    付六十萬元，復於同年三月十日、三月十八日、七月十三日陸續交付一百萬元，
    二百萬元、一百萬元價款，共詐得四百六十萬元。嗣因甲○○收受價款後，遲未
    辦理所有權移轉登記，並避不見面，經楊陳秀金向嘉義林管處查詢，始知受騙。
二、案經被害人乙○○○訴請臺灣台北地方法院檢察署檢察官偵查起訴。
    理  由
一、訊之被告甲○○固不否認於右揭時、地與告訴人乙○○○簽訂不動產買賣契約，
    總價一千二百五十萬元，並先後共收受四百六十萬元價款等情，惟矢口否認有詐
    欺犯意，辯稱：上開林地本係由丙○○○向嘉義林管處承租，種植竹類，伊先向
    丙○○○購得上開土地之權利，再將其中一部份土地權利轉售告訴人，然因上開
    土地尚未辦理重測，始無法將權利移轉云云。經查：
(一)被告甲○○如何向告訴人乙○○○詐騙對於右揭土地具有處分權限，可辦理過戶
    ，並與告訴人簽訂土地買賣契約，使告訴人陸續交付四百六十萬元等節，業據告
    訴人指訴歷歷，復有上揭不動產買賣契約書、告訴人設於土地銀行及台北區中小
    企業銀行存摺簿（均影本）等件為憑。
(二)被告甲○○於八十四年一月一日將上開土地出售予告訴人後，始於八十四年一月
    卅一日向丙○○○以九百七十萬元購得上開土地權利，並陸續於締約當日、同年
    二月間、三月間交付五十萬元、八十萬元、一百七十萬元，合計繳付三百萬元，
    尚積欠六百七十萬元價金，亦據同案被告丙○○○供承在卷，且經證人即契約見
    證人顏永富（即丙○○○之子「蕭顏火」）到庭證述屬實（見原審卷九十年一月
    十一日審判筆錄），並有雙方簽訂之不動產買賣契約書一份（影本）可稽，被告
    甲○○雖辯稱：伊先向丙○○○購得上開土地權利後，後將其中部分土地權利售
    予告訴人，伊與丙○○○所訂立契約書上日期係錯誤云云，未能提出實據以供本
    院查證，另佐以同案被告丙○○○提出證明書上被告甲○○係於八十四年元月卅
    一日交付定金，有該證明書影本可證，故丙○○○與被告甲○○訂約之日期，自
    應以同案被告丙○○○、證人顏永富所供及上開契約書所載日期為可採。
(三)據證人楊義興迭於偵、審時證稱：「被告稱有一塊土地在嘉義，政府近日內將公
    告可買賣土地，締約當天被告說已與原地主談妥，有處分權限，可將土地所有權
    過戶」等語（見八十七年偵字第一七八二八號偵查卷第三十八頁、原審卷八十九
    年十一月廿八日訊問筆錄）等語，被告於原審審理時亦不諱言確有遊說告訴人購
    買上開林地，可開發成遊樂區使用之事實（見原審卷八十九年十月廿四日訊問筆
    錄），稽之卷附被告甲○○與告訴人訂立上開林地不動產買賣契約書內容以觀，
    本件買賣標的不動產標示為：「嘉義林區管理處大埔區一三八林班圖號一、面積
    一六‧三０公頃，乙方（指被告甲○○）將其中十公頃賣給甲方（指告訴人）」
    ，第四條規定不動產移交日期：「第一條所標示林地面積辦妥權利轉移登記畢」
    ，並未特別註明以「租賃權」或「墾殖權」或其他權利為契約標的，依照社會一
    般觀念，足以使人認為係以「所有權」為買賣標的，顯然雙方買賣標的應非如被
    告所辯賣給告訴人的僅轉讓種植竹子的權利，參以告訴人亦非恃農、林為生，若
    非認為可辦理移轉登記過戶，取得所有權，以便日後開發成為遊憩區有利可圖，
    又豈會花費一千二百五十萬元僅購買墾殖竹林之權利，足見被告甲○○與告訴人
    締約時之真意應係出售上開林地所有權至明。
(四)上開林地為五十八年「臺灣省國有林事業區內濫墾地清理計畫」公告實施後，由
    同案被告丙○○○提出申報，因未達成林標準，故未辦理訂約，由丙○○○於申
    請核准並於繳納價金後採取主副產物，上開土地雖於八十三年、八十四年間已達
    成林標準，但迄未合法承租，另政府並無將該林地出售或出租於私人開墾之計畫
    ，目前仍為丙○○○種植竹木各情，亦經同案被告丙○○○供述在卷，並有嘉義
    林管處八十七年九月廿三日八七嘉政字第一三四九八號函、切結書、林產物價金
    收款通知單、嘉義林管處龍美工作站八十六年十月一日（八六）嘉龍字第三三七
    九號函、龍美工作站八十二年度、八十三年度、八十六年度、八十七年度濫植竹
    物副產物政府分收價金清冊、龍美工作站八十七年度濫植竹木副產物價金繳納聯
    單等件附卷足稽，是上開林地，政府並無出售或出租於私人開墾之計劃，應甚為
    明確，且本件被告係以上開林地之所有權為買賣標的，並非單純使用權之買賣，
    已如前述，縱同案被告丙○○○對該林地有使用權，亦難據以證明被告得以上開
    林地之所有權為買賣標的，是被告辯護人具狀聲請傳訊證人即嘉義林區管理處龍
    美工作站人員陳復成、陳永勝、陳碧津及龍美工作站主任證明丙○○○對上開林
    地確實擁有開墾造林之使用權云云，本院認無必要，附此敘明。被告甲○○雖辯
    以：曾向龍美工作站查詢該林地即將辦理放領，可以過戶云云，然未提出證據以
    實其說，亦核與前述嘉義林管處函文內容所稱政府並無將該林地出售或出租私人
    開墾計畫不符，另佐以被告甲○○於原審審理時亦不否認從事建築業多年，衡情
    應有專業判斷能知丙○○○對上開林地究有何種權利，由此可見，同案被告丙○○○雖違反規定私下轉讓上開土地墾殖權利屬實，惟被告甲○○與告訴人締約時
    既未取得上開林地權利，並無所有權或墾殖之權，即令事後與丙○○○訂約取得
    上開林地墾殖權利，依據法令亦無從辦理轉租或承買，竟向告訴人夫妻誆稱其對
    上述林地有處分權限，並可辦理過戶云云，顯有不法所有之詐欺意圖，灼然至明
    。
(五)綜右所述，被告甲○○所辯無非臨訟飾卸之詞，均不足採信，本件事證已臻明確
    ，被告犯行洵堪認定，應予依法論科。
二、被告甲○○明知上開林地政府並無出售或出租私人開墾計畫，竟意圖為自己不法
    所有，佯已取得處分權限，可辦理過戶登記為幌，使告訴人乙○○○陷於錯誤，
    共計交付四百六十萬元，核其所為，係犯刑法第三百三十九條第一項之詐欺取財
    罪。原審適用刑法第三百三十九條第一項、罰金罰鍰提高標準條例第一條前段，
    審酌被告之犯罪動機、目的、手段，詐騙金額達四百六十萬元，所生危害非輕，
    犯罪後猶飾詞卸責，態度不佳，以及迄未與告訴人達成和解等一切情狀，量處有
    期徒刑壹年，以資懲儆，經核認事用法均無不合，量刑亦屬允當。被告上訴意旨
    ，仍執陳詞，否認犯罪，核無理由，上訴應予駁回。另公訴人依據告訴人之聲請
    上訴意旨，認原判決量刑過輕，就原審法院適法範圍裁量權之行使為爭執，且原
    審量處被告有期徒刑之刑期，已審酌被告之各種犯罪情狀，並無明顯失出，上訴
    為無理由，亦應予駁回。
據上論斷，應依刑事訴訟法第三百六十八條，判決如主文。
本案經檢察官王安明到庭執行職務
中      華      民      國     九十     年      八      月     十六日
                              台灣高等法院刑事第七庭
                                  審判長法  官  吳  啟  民
                                        法  官  施  俊  堯
                                        法  官  蘇  隆  惠
右正本證明與原本無異。
不得上訴。
                                        書記官  周  素  秋
中      華      民      國     九十     年      八      月     十七     日
附本案論罪科刑依據之法條：
刑法第三百三十九條
一意圖為自己或第三人不法之所有，以詐術使人將本人或第三人之物交付者，處五年
  以下有期徒刑、拘役或科或併科一千元以下罰金。
二以前項方法得財產上不法之利益或使第三人得之者亦同。
三前二項之未遂犯罰之。


司法院資訊處製作；財團法人民間司法改革基金會備份。
